ACORDAO-COMPLETO-2522447

ACÓRDÃO 495/2022 ATA 2/2022 - PRIMEIRA CÂMARA

VISTOS, relatados e discutidos estes autos de pensões militares deferidas pelo Comando da Marinha,
ACORDAM os Ministros do Tribunal de Contas da União, reunidos em sessão da Primeira Câmara, diante das razões expostas pelo Relator, com fundamento no art. 71, inciso III, da Constituição Federal e nos arts. 1º, inciso V, 39, inciso II, e 45 da Lei 8.443/1992, em:
9.1. considerar legal o ato de pensão militar de interesse das sras. Viviany Marilin dos Santos, Walquiria Mery da Silva, Wanderlea Marcia dos Santos e Wanderly Maria dos Santos, ordenando seu registro;
9.2. considerar ilegais os atos de concessão de interesse das sras. Maria Edite Gomes da Silva, Elisabete Franca Caldas, Fatima Beatriz Franca Caldas, Isabel Cristina Franca Caldas e Suzete Franca Caldas, recusando seu registro;
9.3. dispensar o ressarcimento das quantias indevidamente recebidas, em boa-fé, pelas interessadas, consoante o Enunciado 106 da Súmula de Jurisprudência deste Tribunal;
9.4. determinar ao Comando da Marinha que:
9.4.1. faça cessar, no prazo de 15 (quinze) dias, contado a partir da ciência desta deliberação, os pagamentos decorrentes dos atos impugnados, sob pena de responsabilidade solidária da autoridade administrativa omissa, consoante disposto nos arts. 71, inciso IX, da Constituição Federal e 262 do Regimento Interno desta Corte;
9.4.2. dê ciência desta deliberação às sras. Maria Edite Gomes da Silva, Elisabete Franca Caldas, Fatima Beatriz Franca Caldas, Isabel Cristina Franca Caldas e Suzete Franca Caldas, alertando-as de que o efeito suspensivo proveniente da interposição de eventuais recursos, caso não providos, não as exime da devolução dos valores indevidamente percebidos após a notificação;
9.4.3. envie a esta Corte de Contas, no prazo de 30 (trinta) dias, por cópia, comprovante de que as interessadas tiveram ciência desta deliberação;
9.5. esclarecer à unidade de origem, com supedâneo no art. 262, § 2º, do Regimento Interno, que as concessões consideradas ilegais poderão prosperar mediante a emissão e o encaminhamento a este Tribunal de novos atos concessórios, escoimados da irregularidade apontada nestes autos;
9.6. determinar à Sefip que proceda ao destaque das pensões instituídas pelos srs. Flaviano Alves Bessa e Crismário Oliveira Silva e obtenha, previamente a sua instrução de mérito, as seguintes informações/esclarecimentos:
9.6.1. Flaviano Alves Bessa: fundamento legal para a inclusão, nos proventos atribuídos à sra. Marcia Cristina Doria Bessa (qualificada como filha) , de anuênios no percentual de 35%, uma vez que o instituidor foi reformado com pouco mais de oito anos e seis meses de tempo de serviço;
9.6.2. Crismário Oliveira Silva: informações acerca do ato inicial de pensão (não cadastrado nas bases de dados do Tribunal) e esclarecimentos quanto ao eventual pagamento de valores atrasados ao beneficiário da presente alteração, editada, dezoito anos após o óbito, em favor do sr. David de Assis Silva, qualificado como filho estudante universitário.

Apreciação, para fins de registro, de pensões militares concedidas pelo Comando da Marinha.

Primeira Câmara

Comando da Marinha.

3. Interessados: David de Assis Silva (XXX.166.745-XX); Elisabete Franca Caldas (XXX.678.517-XX); Fatima Beatriz Franca Caldas (XXX.415.167-XX); Isabel Cristina Franca Caldas (XXX.707.107-XX); Marcia Cristina Doria Bessa (XXX.561.635-XX); Maria Edite Gomes da Silva (XXX.580.114-XX); Suzete Franca Caldas (XXX.773.957-XX); Viviany Marilin dos Santos (XXX.429.709-XX); Walquiria Mery da Silva (XXX.628.669-XX); Wanderlea Marcia dos Santos (XXX.583.339-XX); Wanderly Maria dos Santos (XXX.423.079-XX).

13.1. Ministros presentes: Walton Alencar Rodrigues (Presidente), Benjamin Zymler (Relator) e Jorge Oliveira.
13.2. Ministro-Substituto convocado: Augusto Sherman Cavalcanti.
13.3. Ministro-Substituto presente: Weder de Oliveira.

BENJAMIN ZYMLER

Adoto como relatório o parecer subscrito pelo representante do Ministério Público nos autos, Procurador Júlio Marcelo de Oliveira:
"Trata-se de processo consolidado com cinco atos de pensões militares deferidas pelo Comando da Marinha, com pareceres pela legalidade por parte do controle interno e da Sefip.
Os atos de Genésio José da Silva  (peça 3) e de Eladio Santos Caldas  (peça 5) contêm apenas as datas das reformas iniciais, não dispondo de campos específicos para as datas de eventuais modificações.
Com relação aos fundamentos legais, observa-se que não são informados os fundamentos das reformas iniciais, mas somente aqueles existentes por ocasião do óbito dos instituidores, que podem ser decorrentes de alterações ulteriores, conforme expressa indicação nos campos dos formulários: 'Fundamento constitucional/legal da reforma (NA DATA DO ÓBITO) '.
Nos casos em apreço, os militares foram reformados inicialmente por terem atingido a idade limite de 56 anos para permanência na reserva, de acordo com as suas graduações:
	Militar
	Graduação
	Data de Nascimento
	Reforma Inicial
	Idade na Reforma
	Data do óbito

	Genésio José da Silva
	2º Sargento
	10/05/1943
	10/05/1999
	56
	09/05/2018

	Eladio Santos Caldas
	Suboficial
	10/09/1930
	10/09/1986
	56
	02/11/2010

Tendo em vista que as reformas iniciais se deram pelo atingimento da idade limite, a condição de invalidez foi adquirida quando os militares já se encontravam reformados. Por terem sido considerados inválidos, foi-lhes conferida a vantagem estabelecida no art. 110 da Lei 6.880/1980, conforme o fundamento legal lançado nos respectivos atos do e-Pessoal.
Essas concessões não merecem prosperar, por ausência de previsão legal que autorize os acréscimos nos proventos, conforme o entendimento firmado pelo Acórdão 2225/2019-TCU-Plenário, cujo sumário dispõe:
'Atos de reforma. Alteração de uma das concessões para elevação, em um grau hierárquico, do posto sobre o qual calculados os proventos do inativo, em face da superveniência de invalidez permanente decorrente de doença especificada em lei. Militar anteriormente reformado com proventos já calculados sobre o posto hierárquico superior, por tempo de serviço. Ausência de previsão legal para extensão da vantagem estabelecida no art. 110 da Lei 6.880/1980 a militares já reformados, bem como para o acréscimo de dois postos no cálculo dos proventos. Negativa de registro. Determinações. Legalidade e registro das demais concessões.'
Casos similares foram apreciados nos autos do TC Processo 031.853/2019-6, mediante o Acórdão 9270/2020-TCU-Segunda Câmara, mantido em seus exatos termos pelo Acórdão 13277/2020-TCU-Segunda Câmara.
Os atos em apreço foram encaminhados pelo controle interno em 2019, de modo que não houve o decurso do prazo de cinco anos previsto pelo Supremo Tribunal Federal, no âmbito do RE 636.553, para a apreciação de atos de natureza complexa, por parte do Tribunal de Contas da União.
Ante o exposto, o Ministério Público de Contas manifesta-se pela ilegalidade das pensões militares instituídas por Genésio José da Silva  (peça 3) e por Eladio Santos Caldas  (peça 5) e aquiesce à proposição da Sefip, quanto aos demais atos."
	É o relatório.

não há.

Procurador Júlio Marcelo de Oliveira.

PENSÕES MILITARES. ELEVAÇÃO DOS PROVENTOS, VERIFICADA EM DOIS CASOS, MOTIVADA POR INVALIDEZ SUPERVENIENTE À REFORMA DOS RESPECTIVOS INSTITUIDORES. AUSÊNCIA DE PREVISÃO LEGAL. NEGATIVA DE REGISTRO. DESTAQUE DE DOIS ATOS, PARA SANEAMENTO PROCESSUAL. LEGALIDADE E REGISTRO DO ÚLTIMO. DETERMINAÇÕES.

PENSÃO MILITAR (PMIL)

Secretaria de Fiscalização de Integridade de Atos e Pagamentos de Pessoal e de Benefícios Sociais (Sefip).

Em exame, cinco pensões militares concedidas pelo Comando da Marinha.
2.	A Secretaria de Fiscalização de Integridade de Atos e Pagamentos de Pessoal e de Benefícios Sociais (Sefip) , em instrução sumária, sugere o registro dos atos.
3.	O Ministério Público diverge em parte, propugnando a negativa de registro dos benefícios instituídos pelos srs. Genésio José da Silva e Eladio Santos Caldas, por contemplarem a vantagem prevista no art. 110, § 1º, da Lei 6.880/1980, vinculada à constatação de invalidez dos ex-militares posteriormente a sua reforma, hipótese não admitida no dispositivo.
4.	Acompanho o posicionamento do Parquet, nos atos que destaca. Entendo, todavia, que, das demais concessões, duas se ressentem de informações adicionais para que possam ser apreciadas no mérito.
5.	Pois bem, o art. 110, § 1º, da Lei 6.880/1980, na redação dada pela Lei 7.580/1986, dispõe (ênfase acrescentada) :
"Art. 110. O militar da ativa ou da reserva remunerada, julgado incapaz definitivamente por um dos motivos constantes dos incisos I e II do art. 108, será reformado com a remuneração calculada com base no soldo correspondente ao grau hierárquico imediato ao que possuir ou que possuía na ativa, respectivamente. 
§ 1º Aplica-se o disposto neste artigo aos casos previstos nos itens III, IV e V do artigo 108, quando, verificada a incapacidade definitiva, for o militar considerado inválido, isto é, impossibilitado total e permanentemente para qualquer trabalho".
6.	Como se vê, o benefício previsto no dispositivo é expressamente dirigido ao militar da ativa ou da reserva remunerada. Aliás, sua concessão é mesmo indissociável da imediata passagem do interessado - em caráter definitivo - para a inatividade. Logo, naturalmente, não se aplica aos militares que, quando reconhecido seu estado de invalidez, já se encontrem reformados.
7.	Sobre a matéria, a jurisprudência do Superior Tribunal de Justiça (STJ) , intérprete último da lei federal, há muito se encontra pacificada, como ilustra o precedente adiante reproduzido (grifei) :
"ADMINISTRATIVO. MILITAR. REFORMA. ALTERAÇÃO DE BENEFÍCIO. INCAPACIDADE SUPERVENIENTE. ART. 110, § 1º, C/C ART. 108, V, DA LEI 6.880/80. MILITARES DA ATIVA OU RESERVA REMUNERADA. RESTRIÇÃO. MILITAR JÁ REFORMADO. IMPOSSIBILIDADE. 1. A reforma do militar com a remuneração calculada com base no soldo correspondente ao grau hierárquico imediato ao que possuir ou que possuía na ativa, nos termos do art. 110, § 1º, c/c o art. 108, V, da Lei 6.880/80, restringe-se aos militares da ativa ou reserva remunerada, na exata disposição do caput do art. 110, não sendo possível a concessão de tal benesse àqueles militares já reformados. 2. Recurso especial não provido" (REsp 1.340.075/CE, Rel. Min. Castro Meira, Segunda Turma, julgado em 9/4/2013, DJe de 15/4/2013; ênfase acrescentada) .8.	Como anotou o Ministério Público, tal é também o entendimento assente nesta Corte de Contas (cf. Acórdão 2225/2019-TCU-Plenário, de 18/9/2019) .
9.	Posto isso, verifico que os dois instituidores indicados pelo Parquet foram reformados muito antes da constatação de sua invalidez, não lhes assistindo, portanto, o acréscimo concedido pelo Comando da Marinha:
	NOME 
 (ÚLTIMO GRAU NA ATIVA) 
	REFORMA
	GRAU DE REFERÊNCIA PARA PROVENTOS
	ALTERAÇÃO DA REFORMA
	NOVO GRAU DE REFERÊNCIA PARA PROVENTOS

	Genésio José da Silva
 (Segundo-Sargento) 
	10/5/1999
	Primeiro-Sargento
	9/4/2019 (1) 
	Segundo-Tenente

	Eladio Santos Caldas 
 (Suboficial) 
	29/8/1986
	Tenente-Coronel
	5/8/2003
	Coronel

 (1) A alteração da reforma ocorreu quase um ano depois do óbito do instituidor, verificado em 9/5/2018.
10.	Assim, apresentam-se ilegais tanto as alterações das reformas dos militares quanto, no que aqui interessa, os benefícios pensionais outorgados a suas dependentes.
11.	A propósito, não é demasiado assinalar que a relação jurídica de militares inativos com a União é substancialmente distinta daquela envolvendo suas pensionistas, de modo que não há que se falar, em favor destas, em eventual direito à conservação nos proventos de vantagens - ora reconhecidamente irregulares - indevidamente percebidas em vida pelo instituidor. 
12.	Com efeito, o Supremo Tribunal Federal tem restringido até mesmo a eficácia de títulos executivos judiciais quando o titular do direito migra da condição de servidor ativo para a de servidor aposentado. No MS 30.725, por exemplo, o Ministro Gilmar Mendes anotou (grifei) :
"Nesse sentido, a coisa julgada deveria ser invocada, a princípio, para efeitos de pagamento de vencimentos, o que não significa, necessariamente, que essa proteção jurídica se estenda, desde logo, para o cálculo dos proventos, o qual deve ser analisado caso a caso, sob pena de reconhecer-se a perpetuação de um direito declarado a ponto de alcançar um instituto jurídico diverso: o instituto dos proventos" (Segunda Turma, julgado em 29/9/2015) .
13.	Quanto às demais pensões, acompanho a proposta, formulada nos pareceres técnicos, de registro daquela instituída pelo sr. Natanair Pedro dos Santos.
14.	As outras duas, todavia, ainda se ressentem de informações adicionais para que possam ser apreciadas no mérito, como segue:
	- sr. Crismário Oliveira Silva: informações acerca do benefício inicial (não enviado ao TCU) , uma vez que o instituidor faleceu em 2001, e o ato em exame se refere a alteração editada em 2019 para inclusão de pensionista qualificado como filho estudante universitário;
	- Flaviano Alves Bessa: esclarecimento quanto ao percentual de anuênios, uma vez que o ex-militar foi reformado com 8 anos e 7 meses de tempo de serviço, e, nos proventos, a vantagem foi concedida no percentual de 35%.
	Diante do exposto, voto no sentido de que este Colegiado adote a deliberação que ora submeto a sua apreciação.
TCU, Sala das Sessões Ministro Luciano Brandão Alves de Souza, em 8 de fevereiro de 2022.
		
BENJAMIN ZYMLER 
Relator